【裁判字號】    91,家訴,12
【裁判日期】    950823
【裁判案由】    分割遺產等
【裁判全文】
臺灣彰化地方法院民事判決    91年度家訴字第12號
    原      告  丁○○
    訴訟代理人  楊俊樂律師
    被      告  丙○○
    上一人
    法定代理人  乙○○
                己○○○
    被      告  乙○○
    訴訟代理人  己○○○
    被      告  庚○○
    訴訟代理人  王忠沂律師
    被      告  辛○○
    被      告  甲○○○
    被      告  壬○○
右當事人間請求分割遺產等事件，本院於民國95年8月10日言詞
辯論終結，本院判決如左：
    主    文
原告丁○○與被告辛○○、庚○○、乙○○、丙○○、甲○○○
公同共有之會款債權（債務人即被告壬○○）新台幣壹佰壹拾伍
萬元應予分割，並按兩造應繼分各六分之一比例分配之，即每人
債權新台幣壹拾玖萬壹仟陸佰陸拾柒元正。
被告壬○○應給付原告、被告辛○○、庚○○、乙○○、丙○○
、林陳鍚英每人各新台幣壹拾玖萬壹仟陸佰陸拾柒元。
原告丁○○與被告辛○○、庚○○、乙○○、丙○○、甲○○○
公同共有之債權（債務人被告乙○○）新台幣肆萬捌仟壹佰陸拾
肆元正，應予分割，由公同共有人各得六分之一即新台幣捌仟零
貳拾柒元債權，並應由被告乙○○給付予原告及被告辛○○、庚○○、丙○○、甲○○○每人各新台幣捌仟零貳拾柒元。
原告丁○○與被告辛○○、庚○○、乙○○、丙○○、甲○○○
公同共有之坐落新竹市○○段70之1地號土地、新竹市○○段302
地號土地所有權應有部分1/8應予分割，均按每人應有部分1/6比
例分割為分別共有；並予拍賣變價，所得價金按每人各1/6之比
例分配之。
原告丁○○與被告辛○○、庚○○、乙○○、丙○○、甲○○○
公同共有之本院95年度存字第1921號提存金新台幣貳拾捌萬元陸
仟貳佰元應予分割，並按兩造應繼分各1/6比例分配之，即每人
得領得金額為肆萬柒仟柒佰元。
原告其餘請求駁回。
訴訟費用由原告丁○○及被告辛○○、庚○○、乙○○、丙○○
、甲○○○每人各負擔六分之一。
    事    實
甲、原告方面：
  一、聲明：如主文所示，及主文第二、三項部分，自起訴狀繕
            本送達予被告翌日起之法定遲延利息。
  二、陳述：
    (一)、緣原告丁○○與被告辛○○、庚○○、乙○○、丙○○
        、甲○○○共計六人係陳火爐之子女，訴外人戊○○○
        （已歿）則為陳火爐之配偶，因陳火爐於民國（下同）
        85年8月31日死亡，故由原、被告及訴外人為繼承人，
        嗣戊○○○亦於86年2月7日死亡，由原、被告為渠等之
        繼承人。
    (二)、陳火爐於去世之前，於民國84年12月25日參加被告壬○○召集之互助會，每會新台幣（下同）五萬元，含會首
        共24會（即至民國86年9月25日止）。惟陳火爐於85年
        8月31日去世後，由原告丁○○繼續繳納會款，於該會
        結束之日，並應取得尾會會款共115萬元正，該會款由
        繼承人公同共有之。原告之父陳火爐之繼承人如前所述
        有七名，原告之應繼分為七分之一，又繼承人戊○○○
        （為兩造之母親）亦已去世，則原告又得繼承其債權之
        六分之一即四十二分之一，兩者合計每人各六分之一，
        故繼承人每人得向被告壬○○（會首）請求給付19萬
        1667元正。惟繼承人間未達成協議，原告多次向被告壬○○請求，亦無結果。因被告壬○○迄未給付，爰請求
        公同共有債權之分割後，請求被告壬○○給付原告應得
        之部分。
    (三)、依民法第1164  條規定「繼承人得隨時請求分割遺產」
        ，請求分割該會款債權分割後，原告請求債務人壬○○
        給付，其訴訟標的，因合會在當時係無名契約，應以民
        法第199第1項之規定「債權人基於債之關係，得向債務
        人請求給付」為依據。
    (四)、本件被告乙○○自認有戊○○○所有之存款債權新台幣
        48164元正（原為免稅證明書中之彰化十信存款），在
        其保管中（詳被告乙○○92年9月25日答辯狀第六頁）
        ，亦為戊○○○之遺產，為所有繼承人所公同共有，應
        一併分割之，由被告乙○○依六分之一給付之。雖被告
        乙○○主張代墊繼承遺產之規費、稅金等計11萬4517元
        （扣除代書費用），惟此部分被告乙○○另行訴由鈞院
        93年度家訴更字第1號判決確定，應由陳鍚銘、陳鍚煌
        、丁○○、甲○○○共同給付被告乙○○76344元，此
        部分已判決確定，被告乙○○自不得再行提出扣抵。
    (五)、按被告乙○○主張750萬元支票乙紙為戊○○○所有，
        為戊○○○之遺產，雖為原告於鈞院87年度彰簡字第
        522號判決中為此抗辯，然此係因乙○○主張「其母戊○○○執有被告所簽發，付款人為台中區中小企業銀行
        、帳號三九一－八號之支票乙紙，詎屆期經提示竟不獲
        兌現；查原告之母戊○○○於八十六年二月七日辭世，
        前開票據債務應由原告及兄弟姊妹陳錫英、庚○○、辛○○、丙○○等人共同繼承，為此依票據法律關係，‧
        ‧‧」，請求原告給付其個人七百五十萬元整，原告因
        此認為據被告乙○○自己之主張，乙○○無獨自處分遺
        產之權利，其當事人適格有欠缺。惟查：
        1.上開票據於86年6月5日到期，距今遠超過其一年之票
          據上請求權時效期間。且遺產申報是被告乙○○去做
          的，他故意將750萬元列計遺產債權。原告否認係借
          款之法律關係。若被告乙○○主張此是遺產借款債權
          ，他應負舉證之責任。雖然原告於台中區中小企銀（
          改制為台中商業銀行）帳戶之84年6月5日有一筆750
          萬元之匯款，但無從查悉是何人所匯，且縱認是陳火
          爐所交付，然交付金錢之原因有多種，可能是清償或
          贈興或借貸等，不能遽認為借貸關係。
        2.「被繼承人之債權及其他請求權不能收取或行使確有
          證明者，不計入遺產總額。」遺產及贈與稅法第十六
          條第十三款著有明文。上開債權既罹於時效，原告茲
          為時效之抗辯，則其債權已不能收取，合於上開法文
          之意旨。
        3.依上開規定本件票據既不計入遺產總額，即無礙於遺
          產之分割。
    (六)、查被告乙○○意圖以其母親戊○○○之口述錄音，為原
        告有向其母親戊○○○另借150萬元之證明，原告已予
        否認之；或另一繼承人被告甲○○○有向陳火爐及戊○○○借款共130萬元之事實，亦經被告甲○○○所否認
        。經查：
        1.被告乙○○依據該錄音製作之譯本，衡其時戊○○○
          意識不清、連白天黑夜都分不清（詳台灣彰化地方法
          院檢察署87年偵字第6547號卷第103頁），她陳述並
          非清楚、真實。
        2.更何況整篇譯本幾乎都是被告乙○○誘導下之陳述，
          亦不能認為真實。故本件錄音譯本尚不能證明被繼承
         人戊○○○對原告有其他債權存在。
    (七)、被告乙○○主張被繼承人尚有其他財產未辦理繼承，應
        一併在本件訴訟中辦理，惟查被繼承人死亡時名下之不
        動產，除現存新竹市外土地皆已辦妥繼承登記或遭拍賣
        完畢，故無在本案併辦分割遺產之必要。
    (八)、有關被告乙○○主張代繳滯納地價稅金費用，因相關不
        動產業已辦理繼承登記為公同共有，所以不能列為遺產
        債務，因為遺產債務人已經是兩造六個人了。
    (九)、又坐落新竹市○○段七○之一地號土地所有權全部、新
        竹市○○段三○二地號土地應有部分八分之一，亦係兩
        造繼承之遺產，應予分割，予按每人應繼分六分之一分
        割為分別共有，且因土地面積太小或共有，分割後再予
        變賣，所得價金按兩造每人各六分之一比例分配之；又
        坐落新竹市○○段三○四地號土地應有部分八分之一之
        公同共有，經重劃完成，所得現金補償為28萬6200元，
        兩造亦未達成領取之協議，現由新竹市香山區中自辦市
        地重劃區重劃會提存於鈞院，以95年度存字第1921號於
        95年8月3日完成提存，此部分現金應依兩造六分之一之
        比例予分割，由各人予領取之。
    (十)、原告主張應以陳火爐、戊○○○在國稅局的遺產免稅證
        明書上所列資料及現存之土地登記簿謄本或可查詢之資
        及對被告壬○○之會款債權為系爭遺產範圍。
    (十一)、被告辛○○固居住於花蓮縣玉里療養院，但他的精神（
        精神分裂症）及身體狀況尚可處理自己事務，當事人行
        為能力應無問題，可從鈞院歷次民事判決及台灣花蓮地
        方法院87年度禁字第15號民事裁定可證。
  三、證據：提出戶籍登記簿謄本、互助會單影本、土地登記謄
      本、中區國稅局彰化分局函、台灣花蓮地方法院87年度禁
      字第15號民事裁定、本院93年度家訴更字第1號民事判決
      、新竹市香山區香中自辦市地重劃區重劃會函及補償金額
      表為證。及聲請查詢陳火爐財產資料、辛○○病情狀況。
乙、被告乙○○、丙○○方面：
  一、聲明：駁回原告之訴。
  二、陳述：
  （一）、按繼承人自繼承開始時，除本法另有規定外承受被繼
          承人財產上之一切權利義務。又繼承人得隨時請求分
          割遺產。此於民法第1148條及第1164條分別定有明文
          。緣本件兩造之被繼承人陳火爐及戊○○○所遺留之
          遺產，除經財政部台灣省中區國稅局（下稱中區國稅
          局）開具遺產稅免稅證明單列明二人身後之遺產，資
          以證明渠等二人確有如上之遺產外，且有土地所有權
          狀影本三紙，及鈞院87年度彰簡字第522號民事判決
          可稽。另關於被繼承人陳火爐對債務人即被告庚○○
          之借款債權，業據庚○○於鈞院刑事庭88年度訴字第
          25號庭訊問時明確自承『……因伊要向銀行借錢需有
          擔保，經伊父親陳火爐同意便以其名義去借款』等語
          ；及原告丁○○於該案審訊時到庭證稱『……本件陳
          錫煌貸款240萬元部分，事後陳火爐有向伊提及』等
          語，是上開借款債權自亦屬陳火爐之遺產當無疑義，
          故應納入本件應繼遺產之範圍。
  （二）、又關於中區國稅局開具被繼承人陳火爐及戊○○○部
          分之遺產免稅證明單中，關於陳火爐所有登記於配偶
          戊○○○名下之坐落彰化縣彰化市○○段七二二地號
          暨其上建物門牌彰化市○○里○○路一八五號房屋一
          幢，業經法院拍賣予第三人，故此部份已無從分割，
          謹此陳明。另陳火爐遺產免稅證明單中關於台中區中
          小企銀及彰化市第十信用合作社之存款均已在去世後
          存入戊○○○之帳戶，且於陳火爐死亡後，用以支付
          相關之喪葬費用，故該部分存款亦不復存在，併予敘
          明。
  （三）、再者，就被繼承人戊○○○對債務人即原告丁○○之
          借款債權部分，其中原告丁○○之750萬元借款，除
          已經列報於被繼承人戊○○○之遺產稅免稅證明單外
          ，並有鈞院87年度彰簡字第522號民事判決為憑，業
          見前述。此外，尚有原告丁○○為清償上揭借款債務
          而簽發面額750萬元之支票乙紙為憑，但該紙支票嗣
          因存款不足而遭退票，據此再再證明被繼承人陳林金
          花對債務人丁○○確有750萬元之借款債權。又對原
          告丁○○之另一筆150萬元之借款債權，雖未經列入
          國稅局之遺產稅免稅證明單內，惟此部份確係被繼承
          人戊○○○身後所遺留之財產，據原告片面否認該筆
          款項，但據其他被告證稱『確有此筆150萬元之款項
          ，係用以支付喪葬費用及壬○○之合會會款及其他相
          關費用』，但原告俱未能開具收支明細，並舉證以實
          其說，自難令人信服，故該筆款項自應列入應繼遺產
          之範圍，從而，上揭被繼承人對丁○○之借款債權亦
          應納入本件應繼遺產之範圍，始為合理。另關於兩造
          戊○○○之彰化十信銀行存款48164元，業由被告陳
          明元代為領取保管，但已由被告乙○○代墊遺產攸關
          之費用花掉了，此部分不應列入遺產，且父母死亡後
          ，被告丙○○都由被告乙○○在照顧、撫養，也用這
          些錢來照顧他。
  （四）、至於原告起訴主張對被告壬○○之115萬元會款係被
          繼承人陳火爐之遺產，乃據以訴請分割遺產乙節，並
          無理由。蓋被繼承人陳火爐生前雖為由壬○○召集之
          互助會之名義會員，但此互助會自起會日民國84年10
          月25日起至86年2月25日止，均係由被告乙○○繳納
          會款共85萬元，被繼承人陳火爐事實上從未繳納，則
          此部分之會款顯非陳火爐之遺產。又原告及被告之一
          庚○○二人均為該互助會之會員，其二人應有被告陳
          明元所交付而由會首壬○○轉入之支票，足證其二人
          明知被繼承人陳火爐並未繳交會款，而係乙○○所繳
          納。而被告壬○○之所以嗣後會向原告丁○○收會錢
          ，係因被告甲○○○和被告庚○○叫原告丁○○去繳
          的，被告認為會款中85萬元是被告的財產，而另外的
          六會的部分才是應繼遺產。是以，原告起訴之遺產僅
          係部分之遺產。被繼承人陳火爐、戊○○○等遺產之
          範圍應以國稅局的遺產免稅證明書所列資料為遺產範
          圍。另被告乙○○所繳交之會錢共85萬元並非被繼承
          人之遺產，不應列入分割。而原告丁○○所繳交的六
          期會錢部分，因係以被繼承人戊○○○生前所託付予
          原告丁○○之喪葬費用共150萬元款項而支付，故此
          六期的互助會會款應計入遺產而分割。蓋上開合會自
          第一會84年10月25日起至86年2月25日止，均係會首
          被告壬○○向被告乙○○收取會款。設若上開會款真
          係陳火爐參加合會所應獲取之合會金而為遺產，為何
          被告壬○○均向乙○○收取會款而不向陳火爐收取？
          足徵上開會款應非陳火爐之遺產，自不屬於遺產分割
          之標的。雖被告壬○○表示『自八十六年三月二十五
          日至八十六年八月二十五日止均向丁○○收會錢』，
          但此據壬○○於鈞院、庭訊時所稱，乃原告丁○○及
          被告庚○○（皇泰電氣行即弘泰）等人均為被告董文
          祥之互助會會員，當時其因受丁○○及庚○○二人之
          強迫且又擔心渠二人不願繳納渠等之死會會錢，不得
          已受渠等之要求改向原告丁○○收取，以免渠等拒不
          支付各該會之會錢，造成被告壬○○求償無門。且陳
          明輝用以支付該會之後續會款，均為被繼承人陳林金
          花所遺留之現金，亦非陳火爐之遺產支付，益徵該筆
          會款確非陳火爐之遺產，而屬被告乙○○對被告董文
          祥之債權。
  （五）、原告丁○○及被告辛○○、庚○○、丁○○、丙○○
          、甲○○○應連帶給付被告乙○○為辦理第二項所示
          不動產之遺產登記稅費、規費及處理其他遺產事宜而
          支付之必要費用10萬2397元。緣被告乙○○墊付繼承
          相關之規費及稅費共計12萬2870元，倘扣除乙○○應
          分擔之部分2萬480元，則原告丁○○及其餘被告等尚
          應連帶給付被告乙○○10萬2397元。
  （六）、被告丙○○、陳鍚銘均係精神耗弱者，故先母生前為
          了保障他們二人權益及日後生計，特別囑咐其他人稱
          ：要原告丁○○積欠的750萬元，拿出400萬元予他們
          每人各200萬元，其餘十個孫子各得50萬元．但遭被
          告陳鍚煌及甲○○○忤逆反對，故將750萬元的支票
          交由被告乙○○全權代管，且有錄音為證；又被告陳
          錫煌及其妻白文卿經營「弘泰電器有限公司」，拿被
          繼承人陳火爐遺留三棟房屋向台中區中小企業銀行（
          台中商業銀行）借款240萬元及東元電器公司抵押出
          貨590萬元，嗣後故意不清償而遭拍賣，他否也需償
          還此一債務？而被告陳林鍚英持有泛亞銀行股票十張
          ，也在屬先母的，她竟未過戶。
  三、證據：提出本院88年度易字462侵占案刑事判決、本院彰
      化簡易庭87年度彰簡字第522號民事判決、存證信函、乙○○86年6月5日簽發之面額750萬元支票暨退票單、陳林
      錫英與庚○○切結書、戊○○○生前錄音內容、本院86年
      度拍字第1059號民事裁定、86年度執字第7674號分配表、
      土地所有權狀影本、收費通知單、地價稅繳款書、戊○○○於彰化十信之存摺、新竹行政執行處通知、泛亞銀行股
      票、郵局收據等影本為證。
丙、被告陳鍚煌、甲○○○方面：
  一、聲明：同意原告主張之分割方案（庚○○部分之，其律師
      嗣改稱駁回原告之訴）。
  二、陳述：
      母親戊○○○死亡時未立遺囑，她生病時在凌晨四、五時
      ，被告乙○○以一問一答方式錄音，當時其他兄弟或別人
      均未在場，戊○○○的意識不清楚了，被告乙○○行為顯
      然可議；對於會首壬○○召集互助會，確是先父陳火爐參
      加的，先父他生前都是先拿現金給被告乙○○，再由被告
      乙○○開票給被告壬○○用以支付會款，所以被告乙○○
      所繳的錢都是父親所給的，此一互助會款應屬遺產。先父
      死後，這段期間也都是母親在繳會款。150萬元是母親留
      在原告丁○○那裏，她說預供辦後事所用的，若有剩餘用
      來繳壬○○的會錢，後來這筆錢大多花費在喪費葬上，幾
      無所剩了！而被告乙○○也有向先父、先母拿去的金錢（
      光是彰化十信有一筆70萬元、一筆90萬元），他用到那裏
      ，為何不提出來講？被告林陳鍚英否認向先母借用130萬
      元。被告陳鍚煌稱：錢是我太太以弘泰公司名義向父親借
      的，我父親因為資金沒有那麼多，就向銀行借錢，再給我
      太太，我們簽發240萬元支票給他，後來我父親將支票退
      還給我，並表示這筆錢就給你們，債務人亦是弘泰公司，
      並非被告陳鍚煌。至於被告乙○○清償土地稅金部分，未
      先與其他人商量，他自行去繳，事後也沒跟其他人講。希
      望以法律規定來分割遺產，而非以該遺囑來進行分割。
丁、被告壬○○方面：
  一、聲明：請為適法裁判。
  二、陳述：
      此互助會之名義人確是陳火爐，但他求被告向乙○○收會
      錢，有時收到現金，有時收到支票，發票人均是乙○○並
      非陳火爐。嗣後陳火爐往生，繼承人間可能就遺產有爭執
      ，後來他們講好叫被告去向丁○○收，但乙○○反對，不
      過被告還是向丁○○收會錢。至於陳火爐與乙○○究何關
      係，被告並不確知。而丁○○所繳的會錢，聽渠等說是用
      遺產的錢來繳納。目前，會款115萬元還在被告處。後來
      自86年3月至8月，都是向原告丁○○收會款的。因他們繼
      承人間彼此未能對此會款達成協議，故被告也不知道應向
      誰清償。
戊、被告陳鍚方面：
    被告未於言詞辯論期日到場，亦未提出書狀為任何陳述。
己、本院依職權函請財政部台灣省中區國稅局彰化分局提供被繼
    承人陳火爐、戊○○○之遺產繳稅（或免稅）證明書。函請
    彰化縣稅捐稽徵處提供被繼承人陳火爐、戊○○○死亡時之
    財產歸戶資料。及函查系爭750萬元支票存抽及匯入流程。
    理    由
一、本件被告陳鍚銘、丙○○、乙○○、甲○○○、壬○○均未
    於最後言詞辯論期日到場，核無民事訴訟法第386條各款所
    列情形，此部分爰依原告之聲請，由其一造辯論而為判決。
二、查被告辛○○固因精神分裂症居住於花蓮玉里療養費，有該
    院之回函可證，惟其應尚可處理自己事務，當事人行為能力
    無問題，可從本院歷次民事判決中可認定。況台灣花蓮地方
    法院87年度禁字第15號民事裁定一案，亦駁回被告辛○○禁
    治產之宣告，此有有民事裁定可按，合先敘明。
三、按繼承人自繼承開始時，除本法另有規定外，承受被繼承人
    財產上之一切權利義務。但權利義務專屬於被繼承人本身者
    ，不在此限。又繼承人得隨時請求遺產，但法律另有規定或
    約另有約定訂定者，不在此限，民法第1148條、第1164條分
    別定有明文。原告主張兩造（壬○○除外）係被繼承人陳火
    爐、戊○○○之子女，陳火爐於去世之前，於民國84年12
    月25日參加被告壬○○召集之互助會，每會新台幣（下同）
    五萬元，含會首共24會（即至民國86年9月25日止）。惟陳
    火爐於85年8月31日去世後，由原告丁○○繼續繳納會款，
    於該會結束之日，並應取得尾會會款共115萬元正，該會款
    由繼承人公同共有之。原告之父陳火爐之繼承人如前所述計
    有七名，原告之應繼分為七分之一，又繼承人之一戊○○○
    （為兩造之母親）嗣後已逝世，兩造間合計每人之應繼分各
    六分之一，故每人得向被告壬○○（會首）請求給付19萬
    1667元。被告壬○○迄未給付，爰請求公同共有債權之予分
    割後，被告壬○○應給付繼承人每人之金額為19萬1667元等
    情，業據原告提出戶籍謄本、互助會單為證，而被告壬○○
    亦自承上開互助會至終期日為止，參加人陳火爐可以領取之
    會款為115萬元，迄今尚未領取等語。雖被告乙○○辯稱：
    此互助會自起會日民國84年10月25日起至86年2月25日止，
    均係由被告乙○○繳納會款共85萬元，被繼承人陳火爐事實
    上從未繳納，則此部分之會款，顯非陳火爐之遺產一節。然
    另一被告陳鍚煌、甲○○○則稱是他們父親陳火爐叫會首去
    向被告乙○○收支票，再由陳火爐給予現金予被告乙○○，
    事實上仍是陳火爐在繳納等語，雙方對此固有爭執。惟查，
    參加互助會之名義人既係兩造之先父陳火爐，非被告乙○○
    ，向會首請求互助會款者之權利人應係陳火爐，而陳火爐既
    已死亡，此債權應屬遺產之一部，被告乙○○所辯，尚不可
    取，原告之主張應認為真實，從而，原告本於繼承、（契約
    ）合會之法律關係，請求予分割此一債權，洵屬正當。又原
    告固僅請求被告董文會應將會款19萬1667元給付予原告，惟
    分割遺產既形成之訴，其餘被告陳鍚銘、庚○○、丙○○、
    乙○○、甲○○○自應有向被告即會首壬○○請求給付之權
    ，故本院認被告壬○○應對於原告、被告陳鍚銘、陳鍚煌、
    丙○○、乙○○、甲○○○每人各應給付19萬1667元。
四、又被告乙○○自認有兩造先母戊○○○所有之存款債權新台
    幣48164元正（原為免稅證明書中之彰化十信存款），在其
    保管中（詳被告乙○○於92年9月25日答辯狀第六頁），此
    亦為戊○○○之遺產，為所有繼承人所公同共有，原告主張
    一併分割之，由被告乙○○依六分之一給付之其餘繼承人每
    人8027元。被告乙○○已具狀自承，嗣後雖否認之，並辯稱
    此部分費用已花費於代墊辦理繼承遺產之規費、稅金及扶養
    、照顧被告丙○○上，然被告乙○○就代墊上開遺產規費、
    稅金一事，業據他提出訴訟，並經本院93年度家訴更字第1
    號認定總計必要費用為11萬4517元（扣除代書費用）應由陳
    鍚銘、陳鍚煌、丁○○、甲○○○共同給付76344元，有民
    事判決附卷可稽，此部分已判決確定，被告乙○○自不得再
    行提出扣抵（被告乙○○自可請求強制執行）。至於被告丙○○早經受禁治產之宣告，並由被告乙○○及其妻己○○○
    任法定代理人，此有戶籍謄本可按，法律上即有扶養、照顧
    之義務、責任，依法尚不得持上開保管被繼承人林陳金花存
    款支應扣抵，故被告乙○○所辯，要屬無據。原告此部分請
    求被告乙○○應給付原告及被告陳鍚銘、庚○○、丙○○、
    甲○○○每人各新台幣8027元，亦屬有據，應予准許。
五、又坐落新竹市○○段70之1地號土地所有權全部、新竹市○○段302地號土地應有部分八分之一，亦係兩造（被告壬○○除外）繼承之遺產，已辦妥公同共有登記，有土地登記簿
    謄本可按，原告主張應予分割，予按每人應有部分六分之一
    之比例分割為分別共有，且因土地面積太小或共有，分割方
    式應予變賣，所得價金按兩造每人各六分之一比例分配之；
    又坐落新竹市○○段304地號土地應有部分八分之一之公同
    共有，經重劃完成，所得現金補償為28萬6200元，兩造亦未
    達成領取之協議，現在由新竹市香山區中自辦市地重劃區重
    劃會提存於本院95年度存字第1921號，此部分現金應依兩造
    六分之一之比例予分割，由各人予領取4萬7700元，惟兩造
    所不爭執，復有該重劃會函及本院提存卷可憑，原告此部分
    之請求，為有理由，應予准許。
六、至於被告乙○○辯稱被繼承人戊○○○生前立有遺囑，由他
    以錄音方式採證，然據原告及被告陳鍚煌、甲○○○稱：母
    親戊○○○死亡時未立遺囑，她生病時在凌晨四、五時，被
    告乙○○以一問一答方式錄音，當時其他兄弟或別人均未在
    場，戊○○○的意識不清楚了，被告乙○○行為顯然可議。
    按錄音方式與法定遺囑（民法第1189條以後規定）之要件不
    符，被告乙○○此部分之主張，尚不合法。又被告乙○○稱
    被告陳鍚煌向陳火爐借款240萬元、原告向被繼承人戊○○○借款750萬元、150萬元，並簽立支票750萬元嗣遭退票，
    此部分應屬遺產債權，應一併分割，渠二人應清償給予其餘
    繼承人一節，固據其提出本院88年度訴字第25號刑事判決影
    本、本院87年度彰簡字第522號民事判決影本、支票暨退票
    單等為證，然該刑案件中被告陳鍚煌稱當時家中尚未分家，
    家中財產歷來由伊父親親自當管，伊要借錢需要有擔保，兄
    弟姐妹印章亦由父親保管等語，而依銀行人員證稱陳火爐在
    73 年間陸續向我們借款，都是由他兒子乙○○、丁○○、
    他太太戊○○○當借款保證人，堪信當時既未分家產，被告
    乙○○主張該部分金錢往來，尚難認定是借款。又上開支票
    業於86年6月5日到期，距今遠超過其一年之票據上請求權時
    效期間，而原告亦否認係借款之法律關係。雖原告於台中區
    中小企銀（改制為台中商業銀行）帳戶之84年6月5日有一筆
    750萬元之匯款，但無從查悉是何人所匯，且縱認是陳火爐
    所交付，但當時既尚分家產，而原告及被告乙○○、庚○○
    各自開店營業，究竟是資助或其他原因未明，況且交付金錢
    之原因有多種，可能是清償或贈興或借貸等，尚無其他證據
    可認為係借貸關係。至於150萬元部分，據被告陳鍚煌、甲○○○稱是母親留在原告丁○○那裏，她說預供辦後事所用
    的，若有剩餘用來繳壬○○的會錢，這筆錢大多花費在喪費
    葬上了等語，尚難證明有此一債權存在。從而，被告乙○○
    之主張，尚未能舉出證據以實其說，所述屬無據。
七、本件既屬分割遺產，既屬形成之訴，就原告請求主文第二、
    三項金額部分之遲延利息部分，尚屬不合，此部分應予駁回
    。本件酌量命繼承人之當事人分擔訴訟費用；至於被告壬○○應給付會款部分，既起因於原告及其餘被告對遺產分配未
    能協議，而被告壬○○亦未否認或拒絕給付，故不命其負擔
    訴訟費用，附予敘明。
據上論結：本件原告之訴為一部有理由、一部無理由，依民事訴
訟法第385條第1項前段、第79條、第80條之1判決如主文。
中    華    民    國    95      年    8    月   23    日
                  家事法庭法  官  王鏡明
右為正本係照原本作成。
如對本判決上訴應於判決送達後廿日向本院提出上訴狀（須附繕
本）。
中    華    民    國    95      年    8    月   23    日
                          書記官  楊美芳


司法院資訊處製作；財團法人民間司法改革基金會備份。
